【裁判字號】    98,台上,5554
【裁判日期】    980930
【裁判案由】    殺人未遂
【裁判全文】
最高法院刑事判決            九十八年度台上字第五五五四號
上  訴  人  台灣高等法院台中分院檢察署檢察官
被      告  甲○○○○ ○○○○○○○○○○ ○○○○○○
上列上訴人因被告殺人未遂案件，不服台灣高等法院台中分院中
華民國九十六年五月二十三日第二審判決（九十六年度上訴字第
一０九四號，起訴案號：台灣台中地方法院檢察署九十五年度偵
字第二一五八四號），提起上訴，本院判決如下：
    主  文
原判決撤銷，發回台灣高等法院台中分院。
    理  由
本件原判決以公訴意旨略以：被告 甲○○○○ ○○○○○○○○○○ ○○○○○○係
菲律賓人，自民國九十四年四月二十日起，來台擔任監護工並受
僱於甲男（姓名年籍資料詳卷），在台中市○○區○○路甲男住
處工作。被告於九十五年九月二十四日下午五時許，因不詳原因
而基於殺人之犯意，持菜刀至上址客廳朝正在看電視，即甲男之
長女Ａ女（七十九年生，姓名年籍資料詳卷）之後腦杓要害處猛
砍二刀，Ａ女受創即往樓上逃跑，在場之甲男次女Ｂ女（八十三
年生，姓名年籍資料詳卷）發現上情，於逃往樓上時在樓梯遭被
告砍殺三刀，甲男發現異樣而下樓查看，在二、三樓之樓梯間遇
到被告，被告即持菜刀砍向甲男左臉部要害處，嗣經甲男奮力壓
制被告並奪下菜刀。甲男、Ａ女、Ｂ女因而分別受有如起訴書所
載之傷勢等情。因認被告涉犯刑法第二百七十一條第二項、第一
項之殺人未遂罪嫌。惟經審理結果，被告之行為不罰，因而撤銷
第一審論處被告成年人故意對兒童及少年殺人，未遂罪刑之判決
，改判諭知被告無罪，固非無見。
惟查：(一)、修正前刑法第十九條第一項固規定：「心神喪失人之
行為，不罰。」，第二項規定：「精神耗弱人之行為，得減輕其
刑。」，但因所稱「心神喪失」與「精神耗弱」之語意極不明確
，判斷標準難有共識，而刑事責任能力之內涵，應在於行為人辨
識其行為違法之能力，及依其辨識而行為之能力。至其判斷標準
，應自生理學與心理學之角度，予以綜合觀察，倘行為人之生理
上，具有精神障礙或其他心智缺陷，致其心理上，產生不能辨識
其行為係違法之能力，或欠缺或顯著減低上揭能力之結果，即難
令就其行為完全負責。因此修正第一項定為：「行為時因精神障
礙或其他心智缺陷，致不能辨識其行為違法或欠缺依其辨識而行
為之能力者，不罰。」，第二項定為：「行為時因前項之原因，
致其辨識行為違法或依其辨識而行為之能力，顯著減低者，得減
輕其刑。」前者例如重度智障者，後者例如被害妄想症患者是。
若被告行為時及法院裁判時，均在該修正規定於九十五年七月一
日施行之後，自應依修正後之意旨詳予審酌，而苟相關事實仍欠
明瞭，即應詳予調查釐清，方足為適用法律之依據。本件被告行
為時及原審判決時，均在九十五年七月一日之後，而原判決為被
告無罪之諭知，係援引台中榮民總醫院對被告行為時之精神狀態
為鑑定，其鑑定結果認：「個案（指被告）在精神鑑定過程，言
語無法切題，說話內容貧乏且缺乏連貫性。個案表情顯得較為遲
滯，思考方面高度懷疑有關係妄想及被害妄想，整體認知能力及
理解能力不符合個案應有之水平，無法合理解釋其行為動機，高
度懷疑為相關之精神疾（病）患者。其在犯案時之行為應是受到
妄想之控制，應達『心神喪失』之狀態。」（原判決第五頁第二
十五行至第六頁第二行），為其主要論據之一。然上開鑑定並未
就被告行為時之生理、心理狀態，是否符合修正後刑法第十九條
第一項之規定，詳予剖析判斷說明，其鑑定內容並非完備。乃原
審就上情未詳予調查釐清，逕援引上開鑑定結果為判決之基礎，
即為有利於被告之論斷，致檢察官上訴意旨得據以指摘，其查證
未盡且理由欠備，遽為判決，尚嫌速斷，其審理猶有未盡。(二)、
依法應於審判期日調查之證據雖已調查，而其內容未明瞭者，即
與未經調查無異，如遽行判決，仍屬應於審判期日調查之證據而
未予調查，尚不得遽對被告為有利或不利之認定。又修正後刑法
第十九條有關行為刑事責任能力之規定，係指行為人於「行為時
」，因精神障礙或其他心智缺陷之生理原因，其辨識行為違法之
能力（學理上稱為「辨識能力」）或依其辨識而行為之能力（學
理上稱為「控制能力」），因而不能、欠缺或顯著減低之心理結
果者而言。其中「精神障礙或其他心智缺陷」之生理原因要件，
事涉醫學上精神病科之專門學識，自有選任具該專門知識經驗者
或囑託專業醫療機構加以鑑定之必要；倘經鑑定結果，行為人行
為時確有精神障礙或其他心智缺陷，則其辨識行為違法或依其辨
識而行為之能力，是否屬於不能、欠缺或顯著減低之心理結果，
應由法院本於職權，綜合全部證據資料予以判斷評價之。第一審
判決於理由欄一、(四)、１至３論述說明：被告經台中榮民總醫院
精神鑑定結果，雖認被告於行為時已達心神喪失之狀況。而依被
告相關供述各情以觀，被告雖有妄想等精神疾病，且已影響其依
辨識而行為之能力。然依被告於警詢中相關供述各情以觀，足見
被告於警詢中尚能應答，並能陳述其為本案犯行之犯罪動機，係
因認雇主派人去菲律賓殺害其小孩，亦能陳述案發當時之經過情
形，即案發時雇主與雇主配偶在樓上，其由正面握住廚房之刀而
刀刃朝下，先殺傷坐在椅子上之Ａ女頸肩部，另有殺傷甲男臉部
等情，顯見被告於案發後七小時之精神狀態，雖仍受妄想控制，
惟其並非完全欠缺依辨識而行為之能力，故仍能與外界交談；又
依被告於檢察官偵查及第一審羈押訊問中供述各情以觀，被告均
能回答檢察官、法官之問話，並敘明其為本案犯行之犯罪動機，
係認甲男殺死其四個小孩，其要復仇等情，其雖妄想甲男等將對
其加害，惟尚知為避免遭加害及為報殺子之仇，而先持刀對無反
抗能力之甲男、Ａ女、Ｂ女予以砍殺。堪認被告行為時雖受妄想
控制，惟其並非完全不能辨識其行為違法或欠缺依其辨識而行為
之能力，而僅係依其辨識而行為之能力，顯著減低等情，是否屬
實，其與本件事實如何及如何為法律之適用攸關，自應詳予調查
釐清論述說明。乃原審就上情未詳予調查研求，逕援引侯伯勳醫
師於原審證稱：「（檢察官問：究竟對鑑定結論有無影響？）如
果不看心理測驗的話，結論上仍認被告已達『心神喪失』之狀態
」（原判決第六頁第二十五至二十六行）；「（辯護人問：本件
依據鑑定結果，被告於行為當時是否能認知其行為的對錯、其行
為是否會構成犯罪？）行為人在妄想下，不管對錯都會去做，其
判斷能力上會下降」（原判決第七頁第十七至二十行）等，不盡
明確之證述各情，即認被告於行為時之精神障礙，已致被告不能
辨識其行為違法，並據而為被告無罪之諭知，致檢察官上訴意旨
得據以指摘，其查證未盡且理由欠備，遽行判決，難昭折服。檢
察官上訴意旨指摘原判決不當，尚非全無理由。應將原判決撤銷
，發回原審法院更為審判。
據上論結，應依刑事訴訟法第三百九十七條、第四百零一條，判
決如主文。
中    華    民    國  九十八  年    九    月   三十   日
                      最高法院刑事第一庭
                          審判長法官  董  明  霈
                                法官  林  茂  雄
                                法官  張  祺  祥
                                法官  黃  正  興
                                法官  陳  東  誥
      本件正本證明與原本無異
                                      書  記  官
中    華    民    國  九十八  年    十    月    八    日
                                                      Ｖ


司法院資訊處製作；財團法人民間司法改革基金會備份。
